【裁判字號】    97,易,190
【裁判日期】    971003
【裁判案由】    詐欺
【裁判全文】
臺灣桃園地方法院刑事判決               97年度易字第190號
公  訴  人  臺灣桃園地方法院檢察署檢察官
被      告  丁○○
選任辯護人  王道元律師
上列被告因詐欺案件，檢察官提起公訴（95年度偵字第8167號）
，本院判決如下：
    主  文
丁○○無罪。
    理  由
一、本件公訴意旨略以：被告丁○○負責計畫主持金虎建材工業
    股份有限公司（下簡稱金虎公司）業務經營事宜，竟意圖為
    自己不法之所有，明知金虎公司自民國80年間起對外積欠巨
    額稅金及罰款，且負債大於資產，已無正常營運能力，仍刻
    意隱瞞，在84年5 月26日，於桃園縣楊梅鎮○○○街86年 7
    樓住處，與欣邦建材有限公司（下簡稱欣邦公司）負責人甲○○簽訂讓渡協議書，以新臺幣（下同）95,000,000元之價
    格，將金虎公司位於竹東廠之廠區設備、零件、機具、土地
    等資產，連同被告所有及金虎公司其餘股東鄭明豐、乙○○
    、黎萬輝、邱創連、邱進益、江明洲等人（以上均業據臺灣
    桃園地方法方檢察署檢察官為不起訴處分確定）所持有之股
    份，全數轉讓予欣邦公司，致甲○○誤認金虎公司確有受讓
    價值，而如數交付讓渡金予被告，受有損害。嗣因甲○○查
    覺上情，要求被告出面商討上開事宜，被告仍置之不理，因
    認被告涉犯有刑法第339 條第1 項之詐欺取財罪嫌等語。
二、按犯罪事實應依證據認定之，無證據不得認定犯罪事實；不
    能證明被告犯罪者，應諭知無罪之判決，刑事訴訟法第 154
    條第2 項及第301 條第1 項分別定有明文。又按刑事訴訟法
    上所謂認定犯罪事實之證據，係指足以認定被告確有犯罪行
    為之積極證據而言，如未能發現相當證據或證據不足以證明
    ，自不能以推測或擬制之方法，以為裁判基礎，最高法院29
    年上字第3105號及40年臺上字第86號分別著有判例要旨可資
    參照。復按刑事訴訟上證明之資料，無論其為直接或間接證
    據，均須達於通常一般之人均不致有所懷疑，而得確信其為
    真實之程度，始得據為有罪之認定，若其關於被告是否犯罪
    之證明未能達此程度，而有合理懷疑之存在，致使無從形成
    有罪之確信，根據「罪證有疑，利於被告」之證據法則，即
    不得遽為不利被告之認定，最高法院76年臺上字第4986號亦
    著有判例意旨可資參照。再依刑事訴訟法第154 條所規定之
    無罪推定原則及證據裁判原則，並非僅為被告個人之訴訟利
    益而設，尤其重在發現真實以求國家刑罰權之正確行使。若
    無足可證明被告從事犯罪構成要件之積極證據，無論假定某
    一被告為犯人而命其自證無罪，藉以過濾及鎖定特定犯罪人
    ，或推測被告涉及之某項罪名，而依其自辯過程蒐求該被告
    生活經歷資料，藉以判斷其究竟有無構成特定犯罪，俱非法
    之所許。
三、本案公訴人認被告丁○○涉犯有刑法第339 條第1 項之詐欺
    取財犯行，無非係以(一)金虎公司之讓渡協議書；(二)證人甲○○及丙○○證述當初於商討轉讓事宜時，被告並未談及有欠
    稅情事存在；(三)新竹縣稅捐稽徵處84年11月22日之84新縣稅
    法字第24313 號復查決議書、85年3 月27日臺灣省政府85府
    訴二字第149758號訴願決定書、被告父親鄭瑞土（業已死亡
    ）於83年11月23日在彰化縣調站製作之筆錄、被告於84年 1
    月20日在桃園稅捐稽徵處之談話筆錄等情為其主要論據。而
    被告固坦承有於上揭所述時、地，與甲○○商討轉讓金虎公
    司事宜，嗣並有簽訂讓渡協議書之情，惟堅決否認有何詐欺
    取財之犯行，與辯護意旨同辯以：被告於將金虎公司轉讓予
    欣邦公司之際，僅係任職於金虎公司擔任經理，有關金虎公
    司之經營、人事、財務等營運事項，並無決定權，且當時與
    甲○○商討讓渡事宜時，所有股東均在場並表示意見，事後
    更係由其父親鄭瑞土為最後之決策，而非係由其一人所決定
    。又鄭瑞土及被告雖曾分別至彰化縣調查站及桃園縣稅捐稽
    徵處作說明，惟當時桃園縣稅捐稽徵處之人員並未明確告知
    金虎公司有逃、漏稅之行為，且將予以裁罰，是被告於讓渡
    金虎公司之前，就將遭稅捐機關裁罰之情並不知悉，自亦無
    刻意隱瞞並詐騙甲○○之可能，此由甲○○於84年6 月19日
    尚得將金虎公司之負責人變更為自己，即可資證明金虎公司
    於讓渡之際，確未有欠稅及遭裁罰之情事存在。況嗣後金虎
    公司遭裁罰時，被告更四處奔走而申訴、申請復查及提起訴
    願，亦足徵被告並無詐欺之犯意，是公訴人認被告涉有詐欺
    取財之犯行，容有誤會等語。經查：
    (一)本案金虎公司係於84年5 月26日，將該公司竹東廠全廠之
      設備、零件、機具、土地等資產，連同被告及其餘股東鄭
      明豐、乙○○、黎萬輝、邱創連、邱進益、江明洲等人所
      持有之股份全數轉讓予甲○○擔任負責人之欣邦公司，約
      定價金為95,000,000元，甲○○並在84年6 月19日擅自將
      金虎公司董事長變更為自己，嗣再於同年10月16日將公司
      名稱變更為苣邦股份有限公司（下簡稱苣邦公司，此部分
      業據臺灣新竹地方法院判決確定）；及金虎公司於84年 5
      月26日前，因漏未開立發票亦未申報銷售額，並交付不實
      發票，而積欠81年度營利事業所得稅2,548,456 元、滯納
      金382,268 元，及截至95年1 月9 日止，尚欠80年89年度
      營利事業所得稅及營利稅共49,218,539元之情，業據被告
      供承不諱，核與證人甲○○之證述相符，並有讓渡協議書
      、股份有限公司變更登記事項卡、金虎公司股東名簿、苣
      邦公司股東名簿、苣邦公司股東臨時會議事錄、財政部臺
      灣省北區國稅局竹東稽徵所95年1 月10日北區國稅竹東四
      字第0951000247號函及所附欠稅總歸戶查詢情形表、財政
      部臺灣省北區國稅局新竹縣分局95年11月29日北區國稅竹
      縣三字第0950006553號函所附新竹縣稅捐稽徵處84年11月
      8 日八四新縣稅法字第70156 號、第77469 號、77470 號
      、77471 號、77472 號、77473 號處分書、臺灣新竹地方
      法院94年度竹簡字第658 號電子判決書1 份等件在卷可稽
      ，並經本院依職權向財政部臺灣省北區國稅局竹東稽徵所
      調取前新竹縣稅捐稽徵所84年法營字第167 號、第381 號
      全卷核閱屬實，堪信為真，合先敘明。
    (二)次查，被告辯稱其於金虎公司僅係擔任經理，有關金虎公
      司之經營、人事、財務等營運事項，並無決定權，且當時
      與甲○○商討讓渡事宜時，所有股東均在場並表示意見，
      事後更係由其父親鄭瑞土為最後之決策，而非係由其一人
      所決定等語，雖核與證人即介紹本案交易並於讓渡書上簽
      名見證之丙○○於本院審理中具結證稱：伊曾與金虎公司
      有生意上之往來，而交涉之對象均係鄭瑞土，又因聽聞鄭
      瑞土表示公司經營不善，有出售之意願，伊乃介紹甲○○
      購買之，而於簽訂讓渡書當日，鄭瑞土、被告及所有金虎
      公司股東均有在場，且鄭瑞土亦有就交易內容表示意見等
      語；及證人乙○○於本院審理中具結證述：渠所持有金虎
      公司之股份，均係渠父親所過戶予者，且渠自73年起亦確
      有任職於金虎公司，迄渠在84年離職之前，金虎公司之實
      際決策之人均係鄭瑞土，而於簽訂讓渡書當日，所有股東
      均有就轉讓金額為討論等語大致相符，而堪採信，然既被
      告實際上確有參與本案之轉讓事宜，況被告亦供承轉讓價
      格95,000,000元係其與甲○○談定者，僅係談定後仍有送
      由鄭瑞土為最後之決策等語，則被告自不得置身事外，而
      辯稱其必然未有詐欺之犯行，亦即，仍需視其是否於商討
      過程中有施用詐術，並使證人甲○○因而受有損害。
    (三)再查，被告雖辯稱金虎公司轉讓予欣邦公司之際，其並不
      知悉將遭核定欠稅並被課以罰鍰之情，然其於本院審理中
      ，已改口供稱其在接受桃園縣稅捐稽徵處之約談後，即知
      悉金虎公司將因漏未開立發票之情而遭罰鍰，僅係金額究
      竟多少並不清楚等語明確，是其辯稱就本案之稅務事宜全
      然不知云云，自非可採。惟觀之上開新竹縣稅捐稽徵處之
      6 份處分書，其處分之日期乃分別係84年7 月5 日及同年
      11月2 、3 日，均已在金虎公司轉讓之後，且鄭瑞土及被
      告雖確曾分別於83年7 月22日及84年1 月20日、3 月31日
      遭法務部調查局彰化調查站及桃園縣稅捐稽徵處約談，然
      遍查本院依職權所調取之前新竹縣稅捐稽徵所84年法營字
      第16 7號、第381 號全卷，鄭瑞土及被告均僅係就金虎公
      司為何以其他公司名義開立發票等情為說明，並無任何調
      查站或稽徵處人員明確告知其等上開行為業已違法，或係
      需補繳漏稅金額及罰鍰之相關記載，亦無在金虎公司轉讓
      前即有受通知上開情事之證據，自不得據此即謂被告於該
      等時間，即必然明確知悉金虎公司將遭查核認定漏稅並課
      以罰鍰，甚或金額究係若干，是被告辯稱其於稅捐機關實
      際裁罰前，並不清楚金額等語，即非虛妄。準此，縱被告
      於與證人甲○○商討轉讓金虎公司之際，未告知欠稅及將
      遭罰鍰之情，為被告供承不諱，並經證人甲○○、乙○○
      、丙○○分別於本院審理中結證屬實，亦堪認應係因被告
      該時自身亦不瞭解所致，而不得遽認被告係刻意隱瞞而施
      用詐術。
    (三)復查，被告雖有將遭罰鍰之預見，然其供稱證人甲○○曾
      於簽約前詢問其金虎公司是否有稅務之問題，其並回答已
      在處理中，故證人甲○○乃向其表示84年6 月1 日前發生
      之爭議由被告處理，84年6 月1 日後發生之事由，才歸證
      人甲○○解決等語，亦為證人甲○○於本院審理中當庭表
      示確有其事，足徵證人甲○○就金虎公司可能存有稅務糾
      紛一情亦有所認識，且被告針對證人甲○○之詢問，亦係
      回覆以「正在處理」，況承上所述，被告於稅捐機關實際
      裁罰前，就金額究竟若干仍未有所認知，當難認被告係有
      所刻意隱瞞。再參以金虎公司嗣後遭新竹縣稅捐稽徵處裁
      罰後，被告及金虎公司亦確有遵守當初之約定，而在84年
      7 月27日由鄭瑞土委任被告至新竹縣稅捐稽徵處閱卷及抄
      錄證物後，在同年8 月2 日就上開處分書申請復查，更於
      復查駁回後，再針對84年11月22日新縣稅法字第24313 號
      復查決定書（原處分案號：新竹縣稅捐稽徵處84年11月 8
      日八四新縣稅法字第70156 號）向臺灣省政府提起訴願等
      情（此部分業據本院核閱財政部臺灣省北區國稅局竹東稽
      徵所調取前新竹縣稅捐稽徵所84年法營字第167 號、第38
      1 號全卷屬實），則衡情若被告確有詐欺證人甲○○之意
      圖，應不致於交易後仍願耗費時間、精力以處理先前所造
      成之稅務問題，是堪認被告辯稱其確係因自身亦不清楚究
      竟將遭裁罰之金額若干，始未向證人甲○○為表示等語，
      應非虛假。
    (四)又查，公訴意旨另以金虎公司於轉讓前即已負債大於資產
      ，而無正常營運能力，惟被告仍刻意隱瞞等語，然證人甲○○於本院審理中亦證述以：渠於購買金虎公司上開廠房
      、設備時，即已知悉金虎公司對外負有大筆抵押債務，且
      尚有員工薪資及應付廠商之帳款未為給付，但經渠計算結
      果，認仍有95,000,000元之價值，故此筆交易係你情我願
      等語，是既證人甲○○就此部分亦知之甚詳，被告即無故
      意不為告知，而有詐欺之情事存在，公訴意旨以此為由，
      認被告亦涉犯有詐欺犯行等語，亦有誤會。
    (五)綜上所述，本案金虎公司於轉讓予證人甲○○之際，被告
      雖已有將遭裁罰之預見，然並未刻意隱瞞，而仍有依當時
      已知悉之情事為告知，且證人甲○○亦已知悉金虎公司之
      營運狀況不佳，是依卷內所示資料，尚無法使通常一般之
      人均不致有所懷疑，而得確信被告涉犯詐欺取財罪為真實
      之程度。此外，復查無其他積極證據足證被告確有公訴人
      所指犯行，揆諸上開說明，即不得證明被告犯罪，而應為
      無罪之諭知，以昭審慎。
據上論斷，應依刑事訴訟法第301 條第1 項前段，判決如主文。
本案經檢察官丁俊成到庭執行職務。
中    華    民    國    97    年    10    月    3     日
                    刑事第十庭  審判長法  官   江德民
                                      法  官   陳添喜
                                      法  官   蘇昌澤
以上正本證明與原本無異。
如不服本判決，應於判決送達後10日內向本院提出上訴狀（應附
繕本），其未敘述上訴理由者，應於上訴期間屆滿後20日內補提
理由書狀於本院，上訴於臺灣高等法院。
                                     書記官    田宜芳
中    華    民    國    97    年    10    月    3     日


司法院資訊處製作；財團法人民間司法改革基金會備份。
